臺灣桃園地方法院刑事判決
                                  111年度審原易緝字第2號
公  訴  人  臺灣桃園地方檢察署檢察官
被      告  王學智



指定辯護人  本院公設辯護人王暐凱
            本院公設辯護人彭詩雯
上列被告因詐欺等案件，經檢察官提起公訴（109年度偵字第297
17號）及移送併辦（110年度偵字第8934號），被告於本院準備
程序中，就被訴事實為有罪之陳述，經本院告知簡式審判程序意
旨，並聽取當事人之意見後，本院合議庭裁定改由受命法官獨任
依簡式審判程序審理，判決如下：
    主  文
甲○○犯三人以上共同詐欺取財罪，處有期徒刑壹年參月。未扣案
之犯罪所得新臺幣參拾萬元與劉慧慈共同沒收，如全部或一部不
能沒收或不宜執行沒收時，與劉慧慈共同追徵其價額。
    事  實
一、甲○○與劉慧慈（現由臺灣高等法院另案審理中）二人係夫妻
    關係，渠二人因缺錢花用、上網應徵工作，竟由甲○○於民國
    109年8月25日前之某日，透過臉書方式與真實姓名年籍不詳
    、自稱「張志凱」（下簡稱「張志凱」）之成年人聯繫，經
    「張志凱」告知甲○○應徵工作須提供帳戶，且工作內容係代
    他人領款時，甲○○即已預見「張志凱」乃行使詐術，詐騙他
    人之詐騙集團份子，惟甲○○竟與劉慧慈共同商議以「黑吃黑
    」之方式，假意提供劉慧慈之身分資料及劉慧慈名下所申設
    之中華郵政帳號000-00000000000000號帳戶（下簡稱劉慧慈
    郵局帳戶）予「張志凱」所屬之詐欺集團使用，再利用「張
    志凱」所屬之詐欺集團成員詐騙被害人匯款至劉慧慈郵局帳
    戶後，末方由劉慧慈與甲○○夫妻二人共同持劉慧慈郵局帳戶
    之提款卡去提領該些詐欺贓款，並將該些贓款自行朋分花用
    ，而不依「張志凱」指示將該些贓款轉交給「張志凱」所屬
    詐欺集團之上游成員，謀議既定，甲○○、劉慧慈即與「張志
    凱」所屬詐欺集團成員（無證據證明其中有未滿18歲之人）
    共同意圖為自己不法所有，基於三人以上詐欺取財及掩飾隱
    匿詐欺犯罪所得之洗錢之犯意聯絡，先由「張志凱」所屬詐
    欺集團中之某成員於附表所示時間，以附表所示方式詐騙附
    表所示之丙○○，待丙○○因而陷於錯誤，將新臺幣（下同）30
    萬元匯入劉慧慈郵局帳戶後，甲○○及劉慧慈即於附表所示時
    、地，分次以提領、轉帳或使用該郵局帳戶金融卡進行消費
    之方式，陸續將丙○○所匯入之款項花用殆盡。
二、案經丙○○訴由桃園市政府警察局中壢分局報告臺灣桃園地方
    檢察署檢察官偵查起訴。
    理  由
一、上揭犯罪事實，業據被告甲○○於警詢、偵訊、本院準備程序
    及審理時均坦承不諱，核與告訴人丙○○於警詢及本院準備程
    序時、同案被告劉慧慈於警詢、偵訊、本院準備程序及審理
    時陳述之情節大致相符，並有告訴人丙○○與詐騙集團成員之
    對話紀錄截圖1紙、被告甲○○與同案被告劉慧慈於桃園市中
    壢區提款時之監視錄影畫面翻拍照片19張及提款時地一覽表
    1紙、被告甲○○與同案被告劉慧慈於花蓮縣提款時之監視錄
    影畫面翻拍照片15張及提款時地一覽表1紙、中華郵政股份
    有限公司110年4月7日儲字第1100086109號函及附件同案被
    告劉慧慈郵局帳戶之客戶歷史交易清單1份在卷可稽，足徵
    被告甲○○之前揭任意性自白核與事實相符，應堪採信。從而
    ，本件事證已臻明確，被告甲○○之犯行堪以認定，應予以依
    法論科。
二、論罪科刑：
　㈠按刑法理論中之間接正犯，係指利用或透過他人作為犯罪工
    具，而實現自己之犯罪，雖然典型之間接正犯，通常係指利
    用不知情之人以遂行犯罪，但從犯罪支配之角度而言，間接
    正犯既係藉由被利用者之認知盲目，而處於優越地位（「認
    知之優越性」或「意思的優越性」）來引導、利用他人實行
    犯罪，則此種優越地位，自亦有可能係透過他人故意之犯罪
    行為，以達到間接正犯之犯罪目的（即正犯後正犯之型態）
    。查被告甲○○於偵訊時稱：伊一開始想找正常工作，但對方
    說要上傳帳戶，伊就知道對方是詐騙集團（詳臺灣桃園地方
    檢察署109年度偵字第29717號卷〈下簡稱29717號偵卷〉第145
    反面），足見被告甲○○主觀上知悉同案被告劉慧慈郵局帳戶
    內之款項為詐欺贓款，是被告甲○○對詐騙集團利用帳戶詐騙
    告訴人或被害人匯入款項後，再行找「車手」提款之犯罪模
    式知之甚詳，從而，被告甲○○與同案被告劉慧慈二人於得悉
    告訴人丙○○匯入款項後，共同持卡以分批提領、轉帳或使用
    該金融卡直接進行消費之方式，從中攔截、取得「張志凱」
    所屬詐騙集團成員犯罪成果之所為，在整體犯罪流程之事實
    層面上，顯然居於優勢地位，而被告甲○○主觀上也藉其「意
    思支配」與「認知支配」，主控不知其與同案被告劉慧慈二
    人利用此方式施詐之詐欺集團成員之行為。揆諸前揭說明，
    於法律評價上，被告甲○○應係立於「直接正犯」（即詐騙集
    團成員）後之「間接正犯」。
　㈡次按共同實施犯罪行為，在合同意思範圍內，相互利用他人
    之行為，以達其犯罪之目的，原不必每一階段均參與，祇須
    分擔犯罪行為之一部，即應對於全部所發生之結果共同負責
    ；又共同正犯之意思聯絡，不限於事前有所協定，於行為當
    時，基於相互之認識，以共同犯罪之意思參與者，亦無礙於
    共同正犯之成立。倘犯罪結果係因共犯之合同行為所致者，
    無論出於何人所為，在共犯間均應同負全部之責，並無分別
    何部分為孰人實行之必要（最高法院98年度台上字第5286號
    判決意旨參照）。查被告甲○○雖未親自對告訴人丙○○施用詐
    術，然被告甲○○、同案被告二人係先假意提供劉慧慈郵局帳
    戶予「張志凱」所屬詐欺集團成員使用，待告訴人丙○○因受
    詐騙而匯入款項後，渠二人再共同持金融卡去提領、轉帳、
    消費該些詐欺贓款，從中攔截該些詐欺贓款，取得本件詐欺
    犯罪之最後成果，已足彰被告甲○○係以自己犯罪之意思而參
    與本案。是以，被告甲○○、同案被告劉慧慈及受其二人所共
    同利用之「張志凱」、「張志凱」所屬詐欺集團成員間，自
    有犯意聯絡及行為分擔，為共同正犯。又被告甲○○既明悉劉
    慧慈郵局帳戶內之款項係詐欺贓款（詳如上述），則被告甲
    ○○當明白參與本案者，除自己與同案被告劉慧慈外，至少尚
    有遭其二人所共同利用、實際從事撥打電話施用詐術之「張
    志凱」所屬詐欺集團成員，故被告甲○○就本案為三人以上共
    同完成之詐欺犯罪，自難諉為不知；從而，本案即符合三人
    以上之要件。
　㈢再按洗錢防制法於105年12月28日修正公布，並於106年6月28
    日生效施行（下稱新法），新法第14條第1項之一般洗錢罪
    ，祇須有第2條各款所示行為之一，而以第3條規定之特定犯
    罪作為聯結即為已足。另過去實務見解認為，行為人對犯特
    定犯罪所得之財物或利益作直接使用或消費之處分行為，或
    僅將自己犯罪所得財物交予其他共同正犯，祇屬犯罪後處分
    贓物之行為，非洗錢防制法所規範之洗錢行為，惟依新法規
    定，倘行為人意圖掩飾或隱匿特定犯罪所得來源，而將特定
    犯罪所得直接消費處分，甚或交予其他共同正犯予以隱匿，
    或由共同正犯以虛假交易外觀掩飾不法金流移動，即難認僅
    單純犯罪後處分贓物之行為，應仍構成新法第2條第1或2款
    之洗錢行為（最高法院108年度台上字第2057號、第2425號
    、第2402號判決意旨參照）。查被告甲○○與同案被告劉慧慈
    二人，利用本案「張志凱」所屬之詐欺集團成員，向告訴人
    丙○○施用詐術，俟告訴人丙○○匯款至被告劉慧慈郵局帳戶後
    ，被告甲○○與同案被告劉慧慈二人即共同於短短3日內（109
    年8月25日至同年8月27日）至附表所示之地點，以小額分批
    提領、轉帳或使用該帳戶金融卡直接消費之方式，陸續將同
    案被告劉慧慈郵局帳戶內之詐欺贓款花用殆盡，其二人顯共
    同以前開方式試圖分散遭查獲之風險，並以小額提領、轉帳
    及消費之方法掩飾或隱匿該款項係其二人利用詐欺集團犯罪
    得來之犯罪所得，故被告甲○○本案之所為，客觀上確已使本
    案詐欺犯罪所得之流向趨於晦暗不明，足以製造金流斷點，
    增加檢警進一步追查犯罪之困難，已達到掩飾、隱匿本案詐
    欺犯罪所得之去向及所在之結果，依前揭說明，自已該當洗
    錢防制法第2條第1款所稱之「洗錢行為」，應論以同法第14
    條之一般洗錢罪。
　㈣是核被告甲○○所為，係犯刑法第339條之4第1項第2款之三人
    以上共同詐欺取財罪、洗錢防制法第14條第1項之一般洗錢
    罪；起訴書雖漏未審酌被告甲○○該當刑法第339條之4之加重
    詐欺要件及洗錢防制法第14條第1項之一般洗錢罪嫌，惟社
    會基本事實同一，且經本院當庭告知被告甲○○此部分罪名（
    詳本院111年7月27日準備程序筆錄第1頁），無礙其防禦權
    之行使，爰依刑事訴訟法第300條規定，變更起訴法條，併
    此敘明。又被告甲○○、同案被告劉慧慈及受其二人所利用之
    「張志凱」、「張志凱」所屬詐欺集團成員間，就上開三人
    以上共同犯詐欺取財罪及洗錢罪等犯行，有犯意聯絡及行為
    分擔，為共同正犯。再被告甲○○與同案被告劉慧慈，就告訴
    人丙○○所匯入之款項，雖如附表所示有數次之提領、轉帳、
    消費行為，然均係基於領光、花光告訴人丙○○所匯入之款項
    ，盡速將該詐欺贓款使用完畢之單一犯意，且係於密接之時
    間而為，手法相似，分別侵害同一告訴人丙○○之財產法益，
    是被告甲○○上開數次提領、轉帳、消費行為之獨立性極為薄
    弱，依一般社會觀念，在時間差距上，難以強行分開，在刑
    法評價上，以視為數個舉動接續施行，合為包括一行為予以
    評價較為合理，應論以接續犯。再被告甲○○上開犯行，係以
    一行為而觸犯數罪名（加重詐欺及一般洗錢罪），為想像競
    合犯，應從一重之三人以上共同詐欺取財罪處斷。至臺灣桃
    園地方檢察署檢察官110年度偵字第8934號移送併辦部分，
    與本案起訴部分係屬同一事實，本院自得併予審理，附此敘
    明。
　㈤末按犯洗錢防制法第14、15條之罪，在偵查或審判中自白者
    ，減輕其刑，洗錢防制法第16條第2項定有明文。然按想像
    競合犯之處斷刑，本質上係「刑之合併」，其所謂從一重處
    斷，乃將想像競合犯組成之評價上數罪，合併為科刑一罪，
    其所對應之刑罰，亦合併其評價上數罪之數法定刑，而為一
    個處斷刑。易言之，想像競合犯侵害數法益者皆成立犯罪，
    論罪時必須輕、重罪併舉論述，同時宣告所犯各罪名，包括
    各罪有無加重、減免其刑之情形，亦應說明論列，量刑時併
    衡酌輕罪部分量刑事由，評價始為充足，然後依刑法第55條
    前段規定「從一重處斷」，非謂對於其餘各罪可置而不論。
    因此，法院決定處斷刑時，雖以其中最重罪名之法定刑，做
    為裁量之準據，惟於裁量其輕重時，仍應將輕罪合併評價在
    內（最高法院108年度台上字第4405號判決、108年度台上大
    字第3563號裁定意旨參照）。查被告甲○○就其本案所犯構成
    洗錢行為之構成要件事實於偵訊、本院準備程序及審理時均
    有所自白，原應就其所犯一般洗錢罪，依上開規定減輕其刑
    ；惟其所犯一般洗錢罪屬想像競合犯其中之輕罪，亦即被告
    就前開犯行係從一重之三人以上共同冒用公務員名義詐欺取
    財罪處斷，故就被告此部分想像競合輕罪得減刑部分，依上
    開說明，僅由本院於後述依刑法第57條量刑時一併衡酌該部
    分減輕其刑事由，併此說明。
　㈥爰審酌被告甲○○年歲尚輕，正值青春，竟不思以正當方式獲
    取金錢，反圖不勞而獲，與同案被告劉慧慈二人共同以「黑
    吃黑」方式，利用詐騙集團成員之不法犯行，遂行自己詐欺
    取財之目的，其所為欠缺尊重他人財產權益之法治觀念，應
    予懲處；惟念被告甲○○於警詢、偵訊、本院準備程序及審理
    中均坦認犯行，符合洗錢防制法第16條第2項之減刑規定，
    適徵其犯後態度尚可，兼衡其犯罪之動機、目的、手段、情
    節，告訴人丙○○所受損害之程度，並考量其於警詢時自陳國
    中畢業之教育程度、貧寒之家庭經濟狀況（臺灣桃園地方檢
    察署109年度偵字第29717號偵卷第63頁）等一切情狀，量處
    如主文所示之刑，以示懲儆。
三、沒收： 　　
  ㈠按犯罪所得，屬於犯罪行為人者，沒收之。但有特別規定者
    ，依其規定；前2項之沒收，於全部或一部不能沒收或不宜
    執行沒收時，追徵其價額；刑法第38條之1第1項、第3項分
    別定有明文。次按共同正犯犯罪所得之沒收或追徵，應就各
    人所分得之數為之。倘若共同正犯內部間，對於不法利得分
    配明確時，應依各人實際分配所得宣告沒收；若共同正犯成
    員對不法所得並無處分權限，與其他成員亦無事實上之共同
    處分權限者，自不予諭知沒收；然若共同正犯各成員對於不
    法利得享有共同處分權限，惟彼此間分配狀況未臻具體或明
    確，自應負共同沒收之責，所謂負共同沒收之責，參照民法
    第271條「數人負同一債務，而其給付可分者，除法律另有
    規定或契約另有訂定外，應各平均分擔之」，民事訴訟法第
    85條第1項前段「共同訴訟人，按其人數，平均分擔訴訟費
    用」等規定之法理，即係平均分擔之意，且不因部分共同正
    犯已死亡，而影響、增加其他共同正犯所應負擔之沒收責任
    範圍（最高法院107年度台上字第1572、2989號判決意旨參
    照）。查被告甲○○與同案被告劉慧慈，因本案共同取得之財
    物為現金30萬元，該款項核屬其二人共同之犯罪所得；而被
    告甲○○稱：錢實際上是我跟劉慧慈花用完畢（詳本院110年
    度審原易字第12號卷〈下簡稱本院12號卷〉 第277頁）、同案
    被告劉慧慈亦稱：領到的錢，我們是一起使用，用於生活費
    （詳本院卷12號卷第382頁）等語，是本案顯無從認定其二
    人就上開犯罪所得之內部分配情形為何，故該不法利得實際
    分配不明，然以其二人前開所述為本，尚可認定其二人對於
    上開犯罪所得，均有事實上之共同處分權限；而上開犯罪所
    得，既未扣案，復未實際返還予告訴人丙○○，是揆諸前揭說
    明，自應由其二人負共同沒收之責，爰依刑法第38條之1第1
    項前段、第3項規定，宣告共同沒收，並於全部或一部不能
    沒收或不宜執行沒收時，追徵其價額。
  ㈡此外，被告甲○○、同案被告劉慧慈共同提領之上開現金30萬
    元雖亦屬洗錢防制法第18條第1項所定之洗錢標的，然此款
    項既屬洗錢之前置犯罪（即加重詐欺罪）之犯罪所得，並已
    經本院依前開規定宣告沒收，自無再依洗錢防制法第18條第
    1項規定宣告沒收之必要，附此敘明。
據上論斷，應依刑事訴訟法第273條之1第1項、第299條第1項前
段、第300條，判決如主文。
本案經檢察官乙○○提起公訴及移送併辦，檢察官林欣怡到庭執行
職務。
中    華    民    國   111    年    8     月    24    日
                  刑事審查庭  法  官  林慈雁
以上正本證明與原本無異。
如不服本判決應於收受判決後20日內向本院提出上訴書狀，並應
敘述具體理由。其未敘述上訴理由者，應於上訴期間屆滿後20日
內向本院補提理由書（均須按他造當事人之人數附繕本）「切勿
逕送上級法院」。
                              書記官  吳秉翰
中　　華　　民　　國　　111 　年　　8 　　月　　25　　日
附錄本案論罪科刑法條全文： 
刑法第339條之4
犯第339條詐欺罪而有下列情形之一者，處1年以上7年以下有期
徒刑，得併科1百萬元以下罰金：
一、冒用政府機關或公務員名義犯之。
二、三人以上共同犯之。
三、以廣播電視、電子通訊、網際網路或其他媒體等傳播工具，
    對公眾散布而犯之。
前項之未遂犯罰之。

洗錢防制法第2條
本法所稱洗錢，指下列行為：
一、意圖掩飾或隱匿特定犯罪所得來源，或使他人逃避刑事追訴
    ，而移轉或變更特定犯罪所得。
二、掩飾或隱匿特定犯罪所得之本質、來源、去向、所在、所有
    權、處分權或其他權益者。
三、收受、持有或使用他人之特定犯罪所得。

洗錢防制法第14條
有第二條各款所列洗錢行為者，處7年以下有期徒刑，併科新臺
幣5百萬元以下罰金。
前項之未遂犯罰之。
前二項情形，不得科以超過其特定犯罪所定最重本刑之刑。
附表：
告訴人 詐騙方式 匯款時間/匯款金額/匯款帳戶 劉慧慈、甲○○二人共同領款時、地 丙○○ 詐欺集團成員於109年8月21日某時許，撥打電話予丙○○，假冒為丙○○友人與丙○○拉攏感情。嗣於同年月25日上午10時10分許，該詐騙集團成員，向丙○○佯稱因急需用錢，需向丙○○借款30萬元，丙○○誤信該詐欺集團成員為其友人，遂陷於錯誤而將款項匯出。 109年8月5日中午12時許，匯款30萬元至劉慧慈郵局帳戶。 ①109年8月25日中午12時6分許，在桃園市○○區○○路00號之統一超商弘揚門市，提領2萬元。 ②109年8月25日中午12時17分許，在桃園市中壢區區環中東路2段328號1樓之OK便利商店中壢徐州店，提領2萬元。 ③109年8月25日中午12時26分、27分許，在桃園市○○區○○路000號統一超市福瑞門市，接續提領2萬元、2萬元（共計4萬元）。 ④109年8月25日中午12時39分許，在桃園市○○區○○路0段000號之OK便利商店中壢信義店，提領2萬元。 ⑤109年8月25日中午12時48分、49分許，在桃園市○○區○○路00號之全家便利商店中壢弘志店，接續提領2萬元、2萬元（共計4萬元）。 ⑥109年8月25日下午1時44分許、2時33分、4時22分、4時27分許，在不詳地點，接續跨行轉出9,370元、4,000元、1萬元、5,000元。 ⑦109年8月25日晚間9時20分、9時35分、9時55分、10時12分、10時58分、11時01分、11時03分、11時09分，在不詳地點，使用該金融卡陸續消費3,055元、3,594元、2,153元、589元、3萬元、1萬5,000元、5,000元。 ⑧109年8月25日晚間11時09分許，在花蓮縣○○市○○路000號之統一超商花道門市，提領1萬元。 ⑨109年8月26日凌晨5時21分許，在花蓮縣○○鎮○○路000號之統一超商玉富門市，提領2萬元。 ⑩109年8月26日凌晨5時22分許，在花蓮縣○○鎮○○路000號之統一超商玉富門市，提領2萬元。 ⑪109年8月26日凌晨5時27分許，在花蓮縣○○鎮○○路000號之玉里郵局，提款2萬2千元。 ⑫109年8月27日上午10時49分許，在不詳地點，使用金融卡消費1萬5,000元（其中239元為告訴人丙○○所有，其餘1萬4,761元，則非屬告訴人丙○○所有）。